臺灣臺中地方法院刑事判決
110年度簡上字第429號
上  訴  人  
即  被  告  蔡咏臻



選任辯護人  黃毓然律師
上列上訴人即被告因詐欺案件，不服本院於中華民國110年7月30
日所為110年度中簡字第1326號第一審刑事簡易判決（聲請簡易
判決處刑案號：110年度偵字第12256號），提起上訴，本院管轄
之第二審合議庭判決如下：
    主    文
上訴駁回。
蔡咏臻緩刑參年，並應按如附表所示賠償金額及方式向楊耀仁支
付損害賠償。
    犯罪事實
一、蔡咏臻明知金融帳戶係供個人使用之重要理財、交易工具，
    關係個人財產、信用之表徵，且應知悉無正當理由徵求他人
    提供金融帳戶之存摺、提款卡及密碼者，極可能為不法份子
    供作詐欺等財產性犯罪收受、提領贓款所用，以形成金流斷
    點，而隱匿詐欺犯罪所得之去向，竟基於幫助詐欺取財及幫
    助洗錢之不確定故意，於民國109 年7 月22日凌晨某時許，
    在臺中市工業區三十八路之統一超商，將所申辦之第一商業
    銀行長春分行帳號000-00000000000號帳戶（下稱本案帳戶
    ）之存摺、提款卡及密碼交付某真實姓名、年籍不詳，綽號
    「大頭」之成年人士，而容任該不詳人士使用本案帳戶。而
    後，該不詳人士取得本案帳戶之帳戶資料後，先於109 年7 
    月13日13時許，透過網路以暱稱「薇薇」向楊耀仁佯稱：可
    從事網路投資，並加入環球國際金融網路平台之付費會員，
    且升等為高級VIP 受惠較多云云，致楊耀仁陷於錯誤，陸續
    匯款至指定帳戶，而於109 年7 月22日20時36分許，匯款新
    臺幣（下同）9 萬元至本案帳戶內，旋即於同日21時31分許
    遭該不詳人士轉匯一空，以此輾轉利用本案帳戶轉匯詐得款
    項後再予以隱匿之方式，製造金流斷點，從而隱匿上開詐欺
    特定犯罪所得之去向。嗣楊耀仁發現受騙乃報警處理，為警
    循線查悉上情。
二、案經楊耀仁訴由新北市政府警察局海山分局移由南投縣政府
    警察局草屯分局報告臺灣南投地方檢察署檢察官呈請臺灣高
    等檢察署檢察長令轉臺灣臺中地方檢察署檢察官偵查後，聲
    請簡易判決處刑。
    理    由
一、本判決以下引用被告蔡咏臻以外之人於審判外之陳述，檢察
    官、上訴人即被告（下稱被告）及辯護人均不爭執其證據能
    力，且迄至言詞辯論終結前亦未聲明異議，本院審酌上開陳
    述作成之情況並無違法不當之情形或證明力明顯過低之瑕疵
    ，爰依刑事訴訟法第159條之5第1項及第2項規定，認均得為
    證據。
二、事實認定：
    訊據被告固坦承有將本案帳戶之存摺、提款卡及密碼交付「
    大頭」之事實，惟矢口否認有何幫助詐欺取財或幫助洗錢等
    犯行，辯稱：我是要找工作，透過已故友人鄭凱峰介紹，以
    手機通訊軟體TELEGRAM與暱稱「大頭」、「沈仔」的男子聯
    繫，對方問我要不要去廈門工作做遊戲客服人員，月薪至少
    20萬元，對方說要提供帳戶匯薪水，因我沒有大陸帳戶，所
    以要提供臺灣帳戶，我只是按照對方說的做，我不知道對方
    是詐騙集團云云。辯護人則為被告辯護稱：被告是聽信表哥
    鄭凱峰（已歿）的介紹，要前去國外工作，才會提供本案帳
    戶之存摺、提款卡及密碼給「大頭」，被告係遭詐欺始提供
    本案戶之存摺、提款卡及密碼予他人，被告遭詐欺之事實，
    業經臺灣桃園地方檢察署檢察官提起公訴，並經臺灣桃園地
    方法院以110年度審簡字第929號判決有罪在案，可見被告主
    觀上並沒有幫助詐欺、洗錢的不確定故意等語。經查：
㈠、被告曾於前開時、地，將本案帳戶之存摺、提款卡及密碼交
    付「大頭」；而後不詳人士即以前揭方法詐欺告訴人楊耀仁
    ，並利用本案帳戶作為人頭帳戶，致告訴人陷於錯誤，而於
    上開時間，將前開款項轉帳至本案帳戶內，旋於上開時間經
    不詳人士轉匯一空等情，為被告所不爭執，且據證人即告訴
    人於警詢時指述明確（見警卷第43至45頁），並有本案帳戶
    之帳戶個資檢視及交易明細（見警卷第5至6頁、第17至27頁
    ）、告訴人提供之通訊軟體LINE對話紀錄擷圖、轉帳交易明
    細擷圖（見警卷第45至81頁）各1份存卷可參，此部分事實
    自堪認定。是被告同意將本案帳戶之存摺、提款卡及密碼提
    供上開不詳人士使用，該不詳人士即持以詐欺告訴人供其匯
    入款項後再予轉匯，而有助成詐欺取財、洗錢等情事乙節，
    首堪確認。
㈡、另被告不知悉「大頭」之真實姓名、年籍、住居所及工作等
    個人背景資訊，僅有透過通訊軟體TELEGRAM與該人聯繫等節
    ，業據被告於警詢、檢察事務官詢問時自承在卷（見警卷第
    9頁、偵12256卷第19頁），顯見被告對於「大頭」之背景全
    然陌生，彼此間並無任何特殊交情及信任關係可言。而衡諸
    社會常情，金融機構帳戶係個人進行財產交易等參與社會活
    動之重要工具，攸關個人之信用與權益，且此等帳戶開戶時
    必須核實個人身分，係以個人之身分為基礎而具有強烈屬人
    性，加以現今社會上置自身之金融機構帳戶不用，反刻意利
    用他人所提供者以供存提領與財產犯罪有關之款項，藉以逃
    避查緝等情形，亦經公眾媒體多所報導而廣為流傳，是以金
    融機構帳戶不僅專有性甚高，其存摺、印章、提款卡及密碼
    更係個人隱私，倘非本人或與本人具有相當信賴關係者，一
    般人實無任意將上開物品提供不詳陌生他人使用之理，此為
    一般人依通常社會生活認知所易於體察之常識。本案被告案
    發時為22歲，受有高職肄業之教育程度等情，有被告個人戶
    籍資料查詢結果在卷可佐（見原審卷第15頁），且被告案發
    前曾在火鍋店及理髮店工作等情，業據被告於本院準備程序
    時及審理時供述在卷（見本院卷第67頁、第119至121頁），
    可見被告已有相當年紀及社會經歷，當已具備上開使用金融
    機構帳戶之常識，知悉倘不詳他人特意對外徵求金融機構帳
    戶之存摺、提款卡及密碼，可能係為收受、提領詐欺取財等
    特定犯罪所得使用，且提領後會產生遮斷資金流動軌跡以逃
    避國家追訴、處罰之效果。則被告卻逕自將本案帳戶之存摺
    、提款卡及密碼提供陌生之「大頭」，並同意該人持以使用
    ，以致自己完全無法瞭解、控管本案帳戶之使用方法及流向
    ，顯見被告容任該人使用本案帳戶以遂行詐欺取財及一般洗
    錢犯行，對此有所預見而不違其本意，其具有幫助上開詐欺
    取財及一般洗錢犯行之不確定故意，至為灼然。
㈢、至被告及辯護人固以前揭情詞置辯。惟查：
１、被告於本案發生前在火鍋店工作1個月約賺3萬元，在理髮店
    工作1個月約賺數千元，且依照過往求職之經驗，僅須提供
    金融機構帳戶之帳號供僱主支付薪資等情，業經被告於原審
    訊問及本院準備程序、審理時供承在卷（見原審卷第28頁、
    本院卷第67頁、第121頁），則被告過往在火鍋店、理髮店
    上班，月薪至多也就約3萬元，然其應「大頭」之邀約前往
    廈門擔任遊戲客服人員，月薪竟高達20萬元，顯然悖於常情
    殊甚。再依被告過往求職經驗，均僅須提供金融機構帳戶之
    帳號供僱主轉匯薪資即可，而無須一併提供金融機構帳戶之
    存摺、提款卡及密碼，則何以其需要提供本案帳戶之存摺、
    提款卡及密碼予「大頭」？對此，被告於原審訊問時先辯稱
    ：因為我在大陸地區沒有金融帳戶，對方說要匯薪水給我云
    云（見原審卷第29頁），於本院準備程序改辯稱：對方說怕
    我拿到薪水就跑掉，所以要提供帳戶作為擔保云云（見本院
    卷第67頁），前後辯稱已有不一，參以被告於檢察事務官詢
    問時供承：我有懷疑對方會將我的帳戶拿去做非法用途等語
    （見偵12256卷第19頁），益見被告主觀上對於其將本案帳
    戶之存摺、提款卡及密碼交予陌生之「大頭」，該人恐會拿
    去做為不法使用乙節，已有認識，是被告及辯護人辯稱被告
    主觀上並無幫助詐欺取財、洗錢之不確定故意云云，顯不可
    信。
２、至另案臺灣桃園地方法院110年度審簡字第929號案件，固認
    定被告係因受詐欺而交付本案帳戶之存摺、提款卡及密碼，
    而認被告於該案係遭詐欺之被害人，有該判決在卷可查（見
    本院卷第137至142頁），但被告於該案受騙之情節實難與社
    會上一般純粹遭他人所騙而陷於錯誤交付財物之情形相提並
    論，蓋在後者情形，被害人於遭詐騙當下或不知悉自己正在
    交付財物，縱或知悉自己正在交付財物，該等財物亦不具有
    前揭金融機構帳戶之專有、個人隱私等性質，且金錢等財物
    可供花費之用途甚多，並非通常均供作犯罪使用，是縱被害
    人將該等財物交付不詳人士，其對於所交付財物主觀上亦毫
    無犯罪認識之可言，相對於此，被告主觀上既知悉其交付他
    人使用之本案帳戶本身並非可供其他多樣用途之金錢等財物
    ，復具有前揭專有、個人隱私等性質，則被告將本案帳戶提
    供不詳人士使用時，對於交付此類物品將極易供該不詳人士
    持以存提領與財產犯罪有關款項之情，已有所預見且不違反
    其本意，不能僅因要求被告提供本案帳戶之存摺、提款卡及
    密碼之人，同時併存有詐欺被告之情形，即認被告對於提供
    此類物品係與一般遭詐騙交付財物之被害人一樣全無犯罪之
    認識，亦難以此解免被告應負幫助詐欺取財、洗錢之罪責。
    是辯護人前開所辯，尚無從資為對被告有利之認定。
㈣、綜上所述，本案事證已臻明確，被告所為幫助詐欺取財及幫
    助一般洗錢之犯行堪以認定，應予依法論科。　　
三、論罪科刑及維持原判決之理由：
㈠、核被告所為，係犯刑法第30條第1 項前段、第339 條第1 項
    之幫助詐欺取財罪，及刑法第30條第1 項前段、洗錢防制法
    第14條第1 項之幫助一般洗錢罪。被告以單一交付帳戶之行
    為，幫助他人為前開詐欺取財及洗錢犯行，侵害前開告訴人
    之財產法益，為想像競合犯，應依刑法第55條前段規定，從
    一重之幫助洗錢罪處斷。聲請簡易判決處刑意旨雖漏未論及
    被告犯幫助一般洗錢罪，惟此與被告所犯幫助詐欺取財犯行
    ，有想像競合犯之裁判上一罪關係，自為起訴效力所及，且
    業經本院審理時，告知被告涉犯刑法第30條第1 項、洗錢防
    制法第14條第1 項之幫助一般洗錢罪罪名，並給予被告及辯
    護人表示意見之機會，已無礙被告之防禦權，本院自應併予
    審理。至公訴意旨雖認被告係犯刑法第30條第1 項前段、第
    339 條之4 第1 項第1 款之幫助冒用公務員或政府機關犯詐
    欺取財罪（下稱幫助加重詐欺取財罪），然幫助犯係從屬於
    正犯而成立，並無獨立性，故幫助犯須對正犯之犯罪事實，
    具有認識而加以助力，始能成立，其所應負責任，亦以與正
    犯有同一認識之事實為限。若正犯所犯之事實，超過其認識
    之範圍時，則幫助者事前既不知情，自不負責。經查，前開
    所載告訴人遭詐騙之經過（聲請意旨亦同此記載），詐騙集
    團並未有以冒用公務員或政府機關犯詐欺取財罪（或有何以
    傳播工具對公眾散布）之情事，已難認聲請意指此部分所載
    有據；此外，被告既係將本案帳戶資料交予「大頭」之人，
    或係與「大頭」、「沈仔」聯繫而交付帳戶（聲請意旨亦同
    此記載），客觀上被告交付帳戶時，既僅有與「大頭」及「
    沈仔」聯繫，自難認被告主觀上對於集團尚有其他第三人有
    所認識，衡以現今詐欺態樣甚多，尚難認被告對詐欺集團相
    關詐欺手法或集團內部事項必有認識，是僅能認定被告將本
    案帳戶資料交給他人使用於詐欺之犯行，僅止於詐欺取財之
    幫助犯行為，而尚難遽以幫助加重詐欺罪相繩。從而，聲請
    簡易判決處刑意旨認被告係構成幫助加重詐欺取財罪嫌，容
    有未洽，惟因其社會基本事實同一，且變更後之罪名較聲請
    簡易判決處刑意旨所認定之罪名之法定刑為輕，對被告並無
    較不利之情形，亦無礙於被告防禦權之行使，爰依法逕予變
    更起訴法條。又被告基於幫助之犯意而為詐欺取財構成要件
    以外之行為，為幫助犯，審酌其參與程度較正犯為輕，爰依
    刑法第30條第2 項之規定，按正犯之刑減輕。
㈡、原審審理結果，認為被告涉犯幫助一般洗錢罪之事證明確，
    適用刑事訴訟法第449條第1項前段、第3項、第454條第項，
    洗錢防制法第14條第1項，刑法第11條、第30條第1項前段、
    第2項、第339條第1項、第55條前段、第42條第3項前段，刑
    法施行法第1條之1第1項等規定，並審酌被告雖未實際參與
    詐欺取財及洗錢犯行，但其提供金融機構帳戶供詐欺犯罪者
    使用，不僅造成執法機關不易查緝犯罪行為人，嚴重危害社
    會治安，助長社會犯罪風氣，且因被告提供上開金融帳戶，
    使前開告訴人受騙匯入的款項，經轉出後，即難以追查犯罪
    所得去向與所在，而得以切斷特定犯罪所得與特定犯罪行為
    人間的關係，更造成其等求償上之困難，被告所為實屬不該
    ；並斟酌本案告訴人遭詐騙之金額、被告本案僅提供帳戶予
    詐欺犯罪者，本身未實際參與詐欺取財及洗錢正犯之行為，
    又尚無證據證明其因幫助行為已獲有利益，可責難性相對較
    小；兼衡被告本案犯罪動機、手段、前科素行、被告自述高
    職肄業之智識程度、現從事美甲師、勉持之家庭經濟生活狀
    況，被告否認犯行、並未賠償告訴人之犯後態度等一切情狀
    ，量處有期徒刑3月，併科罰金10000元，並諭知罰金如易服
    勞役之折算標準。經核其認事用法並無違誤，量刑亦稱允當
    。上訴意旨仍否認犯行並指摘原判決不當，則無理由，已如
    前述，其上訴應予駁回。
四、又被告前未曾受有期徒刑以上刑之宣告，有臺灣高等法院被
    告前案紀錄表1份在卷可稽，被告犯後已與告訴人達成調解
    並已賠償3期之款項，有本院110年度中司刑移調字第1695號
    調解程序筆錄、匯款交易明細在卷可憑（見本院卷第93至94
    頁、第145至149頁），可認其犯罪所生損害已經相當回復，
    而被告此後亦無其他犯罪紀錄，本院認其經此刑事偵審追訴
    程序及刑之宣告後，應能知所警惕，諒無再犯之虞，上開所
    宣告之刑應以暫不執行為適當，惟為督促被告確實賠償告訴
    人所受損害，並能深切記取教訓，本院認尚有賦予一定負擔
    之必要，爰依刑法第74條第1項第1款、第2項第3款等規定，
    併予宣告如主文第2項所示緩刑，並諭知被告應按如附表所
    示賠償金額及方式向告訴人支付損害賠償。倘被告違反本院
    諭知之負擔而情節重大，足認此次宣告之緩刑難收其預期效
    果而有執行刑罰之必要者，檢察官尚得聲請撤銷本案緩刑之
    宣告，併此敘明。
七、被告固將本案帳戶之存摺、提款卡交付「大頭」供犯罪所用
    ，惟本院審酌上開物品並未扣案，且屬得申請補發之物，倘
    予沒收或追徵，對沒收制度欲達成或附隨之社會防衛並無何
    助益，欠缺刑法上重要性，爰依刑法第38條之2第2項均不予
    宣告沒收或追徵。又被告於警詢時否認其有因本案犯行獲利
    （見警卷第11頁），且依卷存事證不足為相反認定，爰不另
    宣告沒收，附此敘明。　　
據上論斷，應依刑事訴訟法第455條之1第1項、第3項、第368 條
，刑法第74條第1項第1款、第2項第3款，判決如主文。
本案經檢察官黃政揚聲請以簡易判決處刑，檢察官羅秀蓮到庭執
行職務。　
中　　華　　民　　國　　111 　年　　4 　　月　　20　　日
                  刑事第三庭  審判長法  官  劉麗瑛
                                    法  官  蔡宗儒
                                    法  官  簡志宇
以上正本證明與原本無異。
不得上訴。
                                    書記官  林勝彥
中　　華　　民　　國　　111 　年　　4 　　月　　20　　日
附錄論罪科刑法條
◎中華民國刑法第30條
幫助他人實行犯罪行為者，為幫助犯。雖他人不知幫助之情者，
亦同。
幫助犯之處罰，得按正犯之刑減輕之。
◎中華民國刑法第339條
意圖為自己或第三人不法之所有，以詐術使人將本人或第三人之
物交付者，處 5 年以下有期徒刑、拘役或科或併科 50 萬元以
下罰金。
以前項方法得財產上不法之利益或使第三人得之者，亦同。
前二項之未遂犯罰之。

附表：
賠償金額及方式（新臺幣） 備註 蔡咏臻應賠償楊耀仁6萬9600元，自111年1月起，每月5日前各給付5800元，至全部清償完畢止，如有一期未履行視為全部到期。 左列緩刑負擔係依本院110年度中司刑移調字第1695號調解程序筆錄所載第一項內容而定（見本院卷第93至94頁），且與該部分給付義務同一。